臺灣臺北地方法院民事判決  
110年度家繼訴字第10號
原      告  周新富
訴訟代理人  賴佩霞律師(法扶律師)
複  代理人  陳怡雯  
被      告  張周添子
            陳金菊  
            許周金風
上三人共同
訴訟代理人  姚陳月娥

被      告  陳怡安  

            陳聖元  
            陳飛宏  
上三人共同
訴訟代理人  許恒輔律師
上列當事人間請求分割遺產事件，本院於民國111年10月14日言
詞辯論終結，判決如下：
    主  文
兩造公同共有被繼承人周玉女所遺如附表一所示遺產，應分割如
附表一「分割方法」欄所示。
原告其餘之訴駁回。
訴訟費用由原告負擔二分之一，其餘由兩造按附表二所示應繼分
比例負擔。
    事實及理由
壹、程序方面：
一、按訴狀送達後，原告不得將原訴變更或追加他訴，但請求之
    基礎事同一者，不在此限，民事訴訟法第255條第1項第2款
    定有明文，此為家事訴訟事件所準用，家事事件法第51條並
    有明文。本件原告起訴時，依民法第1164條規定，請求被繼
    承人周玉女所遺如附表一所示遺產，應由原告單獨繼承；嗣
    以民國111年7月16日書狀，追加先位依其與被告陳怡安、陳
    聖元、陳飛宏(下稱陳怡安等三人)之父陳添秀於84年8月10
    日簽訂之「周新富、陳添秀兄弟分別財產同意契約書」(下
    稱系爭兩人契約書)，請求兩造應依上開契約書之協議內容
    將附表一所示遺產移轉登記予原告單獨所有，並不變更原訴
    之訴訟標的及聲明，惟變更為備位之訴(見本院卷一第241頁
    )；再於本院110年7月6日審理時變更其備位聲明為按應繼分
    比例分配(見本院卷一第235頁)；復於110年10月8日及111年
    8月31日審理時改稱其備位聲明主張之分割方法，係由原告
    單獨繼承，並追加其與被告張周添子、陳金菊、許周金風、
    姚陳月娥(下稱張周添子等四人)簽訂之「遺產分割協議書」
    (下稱系爭五人協議書)為先位訴訟標的(見本院卷一第291、
    478頁)；最後提出111年9月27日綜合言詞辯論意旨狀，主張
    其備位聲明為被繼承人所遺如附表一所示遺產，由兩造按應
    繼分比例繼承。核原告請求之基礎事實同一，參諸前揭規定
    ，應予准許。
二、被告張周添子等四人經合法通知，均未於言詞辯論期日到場
    ，核無家事事件法第51條準用民事訴訟法第386條所列各款
    情形之一，爰依原告之聲請，由其一造辯論而為判決。
貳、實體方面：
一、原告起訴主張：兩造之被繼承人周玉女於108年10月1日死亡
    ，伊、被告張周添子等四人及被告陳怡安等三人之父陳添秀
    均為其子女，應繼分各6分之1，惟陳添秀於繼承開始前之91
    年4月4日死亡，應由被告陳怡安等三人代位繼承，應繼分各
    18分之1；而兩造公同共有被繼承人所遺如附表一所示遺產
    ，並無不能分割之情形，且兩造無法協議分割，惟伊與陳添
    秀曾簽訂系爭兩人契約書，且陳添秀曾於84年12月15日出具
    切結書(下稱系爭切結書)同意抛棄附表一所示遺產之繼承權
    ，足見伊與陳添秀已達成互易及附有始期之買賣混合契約合
    意，另伊與被告張周添子等四人曾簽訂系爭五人協議書，是
    陳添秀於取得附表一所示遺產應繼分2分之1後負有移轉登記
    予伊之義務。為此先位依系爭兩人契約書及系爭五人協議書
    、備位依民法第1164條規定請求分割遺產，爰先位聲明：兩
    造應將附表一所示之遺產，移轉登記予伊單獨所有，備位聲
    明：兩造就被繼承人所遺如附表一所示之遺產，由兩造按應
    繼分比例繼承等語。
二、被告則以：
　㈠被告張周添子等四人除於110年10月8日由被告姚陳月娥受委
    任到庭外，從未於其餘言詞辯論期日到場，亦未提出書狀作
    何聲明或陳述。
　㈡被告陳怡安等三人以：原告提出之系爭兩人契約書、系爭切
    結書，均非陳添秀所寫，且系爭兩人契約書內無陳添秀之簽
    名，系爭切結書內簽名與內文似為同一人所書寫，並非陳添
    秀之筆跡，兩文件所用印文均無從證明係由陳添秀所親自蓋
    印，又系爭兩人契約書內容多有反覆塗改及增刪，而增刪處
    之墨水深淺，與原始內文之墨水色澤不一，似為事後再行更
    改增刪，系爭切結書之內容為「繼承權之預先拋棄」，依法
    為無效之約定，是均無法推導出「陳添秀同意將被繼承人如
    附表一所示之遺產單獨歸由原告繼承取得」之結論；另舉證
    人周吳春宜證詞，既謂原告與伊等母親就協議遺產分配事宜
    無共識，復謂其於上開兩文件簽署時不在場，自不能證明上
    開兩文件之真正，亦無從證明原告主張協議分割事實存在。
    為此聲明：駁回原告之訴等語置辯。
三、本件原告主張上揭兩造之被繼承人周玉女於108年10月1日死
    亡，兩造應繼分如附表二所示，公同共有如附表一所示遺產
    ，無不能分割之情形，惟兩造無法協議分割等情，業據其提
    出繼承系統表(見本院卷一第29頁)、被繼承人及陳添秀之除
    戶戶籍籍本(見本院卷一第89頁及第147頁)、兩造戶籍謄本(
    見本院卷一第89、91、33、35、93及149頁)、遺產稅免稅證
    明書(見本院卷一第49頁)及不動產登記謄本(見本院卷一第1
    51至162頁)到院，並為被告所不爭執，自堪信原告之主張為
    真正，則原告訴請分割遺產，自應准許。
四、惟原告先位主張兩造就如附表一所示遺產已有遺產分割之協
    議云云，為被告陳怡安等三人所否認。原告就此固已提出系
    爭五人協議書(見本院卷一第67頁)到院，然該協議書僅有原
    告及被告張周添子等四人之簽名，並非由全體繼承人所協議
    ，自不能認已達成遺產分割之協議。又提出系爭兩人契約書
    (見本院卷一第53頁)、系爭切結書(見本院卷一第59頁)為證
    ，然該兩文件之真正為被告陳怡安等三人所否認，查該系爭
    兩人契約書內並無被告陳怡安等三人之父「陳添秀」之簽名
    ，兩文件內「陳添秀」印文之真正亦為被告陳怡安等三人所
    否認，而原告就各該文件內印文確係陳添秀本人或所授權之
    人蓋印一節，並未舉證以實其說，所舉證人即原告之妻周吳
    春宜到庭亦證稱：「(這兩份文件〈按指系爭兩人契約書及系
    爭切結書〉簽署在84年)那時候我老公叫我說女人家不要管，
    他自己處理就好，是他們兩個人協議的」等語(見本院卷一
    第305頁)，足見其對該系爭兩人契約書及系爭切結書是否陳
    添秀製作一事並無親見親聞，是不足認上揭系爭兩人契約書
    及系爭切結書為真正，原告依該兩文件進而主張其與陳添秀
    已達成「互易及附有始期之買賣混合契約」，約定陳添秀於
    取得附表一所示遺產應繼分後負有移轉登記予原告之義務云
    云，自不足採。再按繼承人拋棄其繼承權，應於知悉其得繼
    承之時起三個月內，以書面向法院為之，為民法第1174條第
    1、2項所明定；是以繼承權之拋棄，係指繼承開始後，繼承
    人依法定方式於法定期間內否認自己開始繼承效力之意思表
    示；若繼承開始前預為繼承權之拋棄、法定期間過後所為繼
    承權之拋棄，暨非書面之拋棄繼承意思表示，均不能認為有
    效(最高法院22年上字第2652號、89年度台上字第595號民事
    裁判意旨參照)；本件原告提出之上揭系爭切結書內記載「
    母親周玉女名下..土地..我陳添秀無權過問，且願於法定三
    日內無條件拋棄繼承權..」等語，足見原告與被告陳怡安等
    三人之父陳添秀間就附表一所示被繼承人周玉女之遺產，縱
    然曾有陳添秀預為繼承權拋棄之協議，揆諸上揭裁判意旨，
    亦不能認為有效。準此，原告先位依系爭兩人契約書及系爭
    五人協議書，主張兩造應將附表一所示遺產移轉登記予原告
    單獨所有云云，不能准許。
五、按繼承人得隨時請求分割遺產，但法律另有規定或契約另有
    訂定者，不在此限，民法第1164條定有明文。次按各共有人
    ，除法令另有規定外，得隨時請求分割共有物，但因物之使
    用目的不能分割或契約訂有不分割之期限者，不在此限；共
    有物之分割，依共有人協議之方法行之；分割之方法不能協
    議決定，或於協議決定後因消滅時效完成經共有人拒絕履行
    者，法院得因任何共有人之請求，命為下列之分配：一、以
    原物分配於各共有人，但各共有人均受原物之分配顯有困難
    者，得將原物分配於部分共有人；二、原物分配顯有困難時
    ，得變賣共有物，以價金分配於各共有人，或以原物之一部
    分分配於各共有人，他部分變賣，以價金分配於各共有人；
    民法第823條第1項、第824條第1項、第2項並有明文。再按
    裁判分割共有物訴訟，為形式之形成訴訟，其事件本質為非
    訟事件，故法院定共有物之分割方法，固應斟酌當事人之聲
    明、共有物之性質、經濟效用及全體共有人之利益，然法院
    因共有物分割之方法不能協議決定，依民法第824條命為適
    當之分配，不受任何共有人主張之拘束；共有人提出之分割
    方法，僅供法院酌定時之參考而已；縱未斟酌當事人所主張
    之分割方法，亦不生違背法令問題(最高法院49年台上字第2
    569號、81年度台上字第2018號、71年度台上字第4643號民
    事裁判參照)。本件原告先位主張兩造間就附表一所示遺產
    已有遺產分割之協議等情不足採，已如前述，則原告備位主
    張兩造就上開遺產應由兩造按應繼分比例繼承等語，即應准
    許。爰審酌原告及被告陳怡安等三人於本院審理時所爭執者
    在於被告陳怡安等三人能否繼承附表一所示遺產及應繼比例
    若干，至於分割方法究為權利分割或變價分割或其他分割方
    法均未表示意見，另被告張周添子等四人雖於110年10月8日
    由被告姚陳月娥受委任到庭，然未表示意見，復未提出書狀
    作任何聲明或陳述，足見兩造尚未就變價分割或補償分割等
    方式達成共識，本院因認以權利分割即由兩造按附表二應繼
    分比例登記為分別共有之分割方式為適當。
六、綜上所述，原告先位主張兩造就如附表一所示遺產已有遺產
    分割之協議云云，不足採信；被告陳怡安等三人抗辯兩造無
    分割協議等語，則堪採信。惟原告備位主張兩造就上開遺產
    應由兩造按應繼分比例繼承等語，亦堪採信，爰審酌兩造陳
    述後認依附表一「分割方法」欄所示之方法分割為適當。惟
    按因共有物分割、經界或其他性質上類似之事件涉訟，由敗
    訴當事人負擔訴訟費用顯失公平者，法院得酌量情形，命勝
    訴之當事人負擔其一部，民事訴訟法第80條之1定有明文；
    本件備位係因分割共有物而涉訟，而分割共有物之訴，乃形
    式之形成訴訟，法院不受當事人聲明分割方法之拘束，已如
    前述，實質上並無所謂何造勝訴、敗訴之問題，亦不因何造
    起訴而有不同，故本件原告備位請求裁判分割遺產雖有理由
    ，然應由公同共有人依附表二所示應繼分比例分擔訴訟費用
    ，始為公平。從而，原告先位依系爭兩人契約書及系爭五人
    協議書，訴請兩造應將附表一所示遺產移轉登記予原告單獨
    所有，不能准許，備位依民法第1164條規定，訴請分割遺產
    ，為有理由，應予准許，分割方法應依主文第1項所示，訴
    訟費用之負擔則如主文第2項所示。
七、本件事證已臻明確，原告其餘主張陳述及所提之證據，與判
    決結果不生影響，爰不一一另行論述，附此敘明。
八、據上論結，本件原告之訴為一部有理由、一部無理由，依民
     事訴訟法第51條，民事訴訟法第385條第1項前段、第79條
    、第80條之1、第85條第1項但書，判決如主文。
中　　華　　民　　國　　111 　年　　11　　月　　11　　日
                  家事法庭    法　官　    劉台安
以上正本係照原本作成
如對本判決上訴，須於判決送達後20日內向本院提出上訴狀。如
委任律師提起上訴者，應一併繳納上訴審裁判費。
中　　華　　民　　國　　111 　年　　11　　月　　11　　日
                              書記官　    陳美玟
附表一(面積：平方公尺)：
編號 遺產項目 面積 權利範圍 分割方法  1 新北市○○區○○○段○○○段00000地號 1077 3/4 權利分割，由兩造按附表二應繼分比例登記為分別共有  2 新北市○○區○○○段○○○段00000地號 611 3/4  

附表二：兩造應繼分比例
編號 繼承人姓名 應繼分  1 原告周新富 1/6  2 被告張周添子 1/6  3  被告陳金菊 1/6  4 被告許周金風 1/6  5 被告姚陳月娥 1/6  6 被告陳怡安 1/18  7 被告陳聖元 1/18  8 被告陳飛宏 1/18